ACORDAO-COMPLETO-2362756

ACÓRDÃO 2695/2019 ATA 44/2019 - PLENÁRIO

VISTOS, relatados e discutidos estes autos de revisão de ofício do Acórdão 304/2012-TCU-Primeira Câmara, relativamente ao ato de pensão civil instituída por Edmundo Rodrigues dos Santos, ex-servidor da Superintendência Estadual da Funasa no Tocantins, em favor de Ana Gabriela Pereira dos Santos.
ACORDAM os ministros do Tribunal de Contas da União, reunidos em sessão do Plenário, ante as razões expostas pelo relator e com fundamento nos arts. 1º, inciso V, e 39, inciso II, da Lei 8.443/1992, c/c os arts. 259 a 263 do Regimento Interno, em:
9.1. rejeitar a revisão de ofício suscitada e, por conseguinte, reafirmar a validade do Acórdão 304/2012-TCU-Primeira Câmara, que considerou legal e ordenou o registro do ato de pensão civil instituída por Edmundo Rodrigues dos Santos;
9.2. dar ciência desta decisão à beneficiária Ana Gabriela Pereira dos Santos e à Superintendência Estadual da Funasa no Tocantins;
9.3. arquivar os autos.

Revisão de ofício de acórdão que considerou legais atos de concessão de pensão civil.

Superintendência Estadual da Funasa no Tocantins.

3. Interessados: Aldasiza Araujo Alencar da Silva (XXX.871.691-XX); Ana Gabriela Pereira Rodrigues (XXX.513.301-XX); Eliezita Castro Silva dos Santos (XXX.472.913-XX); Iraci de Jesus Aguiar (XXX.017.811-XX); Jéssica Araujo Freitas (XXX.780.351-XX); Rocildes Araujo dos Santos Fretias (XXX.887.351-XX); Rosana Alencar da Silva (XXX.461.541-XX) e Wendel Araujo Freitas (XXX.175.481-XX).

13.1. Ministros presentes: José Mucio Monteiro (Presidente), Benjamin Zymler, Augusto Nardes (Relator) e Aroldo Cedraz.
13.2. Ministros-Substitutos convocados: Augusto Sherman Cavalcanti e Marcos Bemquerer Costa.
13.3. Ministro-Substituto presente: Weder de Oliveira.

AUGUSTO NARDES

Adoto como Relatório a instrução da Secretaria de Fiscalização de Pessoal - Sefip, peça 30, que obteve anuência de seus dirigentes e do Ministério Público junto ao TCU, peças 31 e 32:
INTRODUÇÃO
1.	Trata-se de proposta de revisão de ofício do Acórdão 304/2012-TCU-Primeira Câmara, de relatoria do Ministro Walton Alencar Rodrigues, que considerou legais os atos de concessão de pensão civil constantes do presente feito (peça 8) .
HISTÓRICO
2.	Consoante documentação acostada à peça 11, a Superintendência Estadual da Funasa no Tocantins apresentou expediente no qual informa que a pensão por morte instituída por Edmundo Rodrigues dos Santos em favor de Ana Gabriela Pereira Rodrigues, menor sob guarda, cujo ato de concessão foi julgado legal por esse Tribunal de Contas mediante o Acórdão 304/2012-TCU-Primeira Câmara, estaria em desarmonia com o Art. 5° da Lei 9.717, de 27/11/1998 (conforme pretérito entendimento perfilhado pelo Acórdão 2515/2011-TCU-Plenário) .
3.	Em despacho exarado em março/2015 (peça 20) , o Ministro Relator João Augusto Ribeiro Nardes autorizou a realização de novo exame do ato de concessão, com vistas à verificação da ocorrência de violação à ordem legal que fundamentasse a revisão de ofício do Acórdão 304/2012-TCU-Primeira Câmara, uma vez que ainda não havia decorrido o prazo de 5 (cinco) anos da prolação dessa deliberação (art. 260, §2º do Regimento Interno/TCU) .
4.	Com vistas a subsidiar o novo exame do aludido ato de concessão, esta Unidade Técnica encaminhou os expedientes acostados às peças 21 e 22. A interessada não apresentou resposta e não há comprovação de que tenha sido notificada. Em consulta ao Siape (peça 28, p. 2) , verifica-se que a interessada remanesce percebendo o benefício pensional, cujo termo final é 1/10/2024.
EXAME TÉCNICO
5.	Cumpre reportar que a habilitação de beneficiário na condição de menor sob guarda recebeu novo tratamento por esta Corte de Contas a partir do advento do Acórdão 2376/2015-TCU-Plenário, de relatoria do Ministro Aroldo Cedraz, sendo firmado entendimento no sentido de que, consoante jurisprudência do Supremo Tribunal Federal e do Superior Tribunal de Justiça, o artigo 217 da Lei 8.112/1990, incluídas as alíneas "a", "b", "c" e "d", do seu inciso II, permanece vigente, inexistindo derrogação decorrente do art. 5º da Lei 9.717/1998, tornando insubsistente, por via de consequência, o item 9.4 do Acórdão 2515/2011-TCU-Plenário, de relatoria do Ministro Walton Alencar Rodrigues.
6.	Em vista disso, a análise da regularidade das concessões de pensão em favor de menor sob guarda resta consubstanciada na verificação da dependência econômica do beneficiário em relação ao instituidor da pensão, observada a impossibilidade dos genitores do interessado de proverem o seu sustento.
7.	Entretanto, considerando já haver decorrido mais de 5 anos desde a apreciação do mencionado ato de concessão, tendo em conta que o Acórdão 304/2012-TCU-Primeira Câmara foi proferido em sessão ordinária de 31/1/2012, e considerando que não se verificou a existência de má-fé do instituidor ou da beneficiária da pensão, exauriu-se o prazo para revisão de ofício, consoante o disposto no art. 260, § 2º, do Regimento Interno do TCU, a seguir transcrito:
" § 2º O acórdão que considerar legal o ato e determinar o seu registro não faz coisa julgada administrativa e poderá ser revisto de ofício pelo Tribunal, com a oitiva do Ministério Público e do beneficiário do ato, dentro do prazo de cinco anos da apreciação, se verificado que o ato viola a ordem jurídica, ou a qualquer tempo, no caso de comprovada má-fé."
8.	Desse modo, na forma do disposto no art. 169, V, do Regimento Interno/TCU, propõe-se o arquivamento do presente feito.
CONCLUSÃO 
9.	Diante do que foi apresentado, propõe-se o arquivamento deste processo.
PROPOSTA DE ENCAMINHAMENTO 
10.	Ante o exposto, e de conformidade com o preceituado no art. 169, V, do Regimento Interno/TCU, propõe-se o arquivamento deste processo.
	É o relatório.

não há.

Procuradora-Geral Cristina Machado da Costa e Silva.

PESSOAL. PENSÃO CIVIL. REVISÃO DE OFÍCIO. MENOR SOB GUARDA. AUSÊNCIA DE MÁ-FÉ. PRESCRIÇÃO DA PRETENSÃO REVISIONAL. MANUTENÇÃO DA DECISÃO QUESTIONADA. ARQUIVAMENTO.

PENSÃO CIVIL (PCIV)

Secretaria de Fiscalização de Pessoal (SEFIP).

Trata-se do exame de proposta de revisão de ofício de pensão civil instituída pelo ex-servidor Edmundo Rodrigues dos Santos, em favor de Ana Gabriela Pereira Rodrigues, no âmbito da Superintendência Estadual da Funasa no Tocantins, originalmente considerada legal, ante a possibilidade de violação à ordem legal.
2.	O representante do Ministério Público junto ao TCU manifesta-se de acordo com a instrução da unidade técnica pelo arquivamento do processo ante o exaurimento do prazo para a revisão de ofício (peça 21) .
3.	O expediente apresentado pela Superintendência Estadual da Funasa no Tocantins informava que o ato em questão contrariava o entendimento então vigente no TCU, consubstanciado no Acórdão 2515/2011-TCU-Plenário, de que o art. 5º da Lei 9.717/1998, ao vedar ao regime próprio de previdência social dos servidores públicos da União a concessão de benefícios distintos dos previstos no Regime Geral de Previdência Social (RGPS) , teria derrogado do texto da Lei 8.112/1990 todas as categorias de beneficiários inexistentes naquele regime..
4.	Determinei, em despacho de março de 2015, realização de novo exame do ato de concessão para que se verificasse eventual ocorrência de violação da ordem legal. Aberta a oportunidade de manifestação da interessada (peças 21 e 22) , não há nos autos resposta da interessada nem comprovação de que tenha sido realmente notificada.
5.	Com o advento do Acórdão 2377/2015-TCU-Plenário, sessão de 23/09/2015, restou superado o entendimento do Acórdão 2515/2011-TCU-Plenário, firmando-se o entendimento de que o art. 217, da Lei 8112/1990, permaneceu vigente até a edição da MP 664/2014, inexistindo, até então, derrogação do citado dispositivo legal em decorrência do disposto no art. 5º da Lei 9717/1998. Retorna agora o processo para nova análise.
6.	 Ressalto que, na hipótese prevista neste processo, o exame da efetiva dependência econômica da beneficiária em relação ao instituidor se torna despiciendo ante a extrapolação do prazo previsto no art. 260, § 2º, do RI/TCU, vez que o Acórdão 304/2012-TCU-Primeira Câmara, que julgou legal o ato, foi proferido na sessão ordinária de 31/1/2012.
            Diante do exposto, VOTO por que o Tribunal adote o acórdão que ora submeto a este Colegiado. 
	 
TCU, Sala das Sessões Ministro Luciano Brandão Alves de Souza, em tagDataSessao.
Ministro JOÃO AUGUSTO RIBEIRO NARDES 
Relator